【裁判字號】    99,消債抗,1
【裁判日期】    990129
【裁判案由】    更生事件
【裁判全文】
臺灣板橋地方法院民事裁定             99年度消債抗字第1號
抗  告  人  甲○○
代  理  人  鄒純忻律師
上列抗告人對於中華民國98年11月23日本院98年度消債更字第
651 號裁定提起抗告，本院裁定如下：
    主  文
抗告駁回。
抗告程序費用新台幣壹仟元由抗告人負擔。
    理  由
一、原裁定駁回抗告人聲請更生之意旨略以：(一)原法院於98年9
    月29日命抗告人20日內補正：「提出土地、房屋之登記謄本
    及其所有房屋、土地之鑑價證明」，然抗告人具狀陳稱表示
    無法負擔鑑價費用等語，而未依法補正，於法不合。(二)另抗
    告人所有房屋及土地，經本院民事執行處97年度執字第1080
    8 號清償債務強制執行事件中囑託千禾不動產估價師事務所
    鑑價結果，其價值合計為5,714,000 元，且聯邦銀行亦就債
    權本金3,212,397 元及相關利息及違約金聲明參與分配，嗣
    因聲請人與上開執行債權人即臺灣土地銀行股份有限公司和
    解而由該執行債權人撤回強制執行之聲請等情，復經原法院
    依職權調取上開執行卷宗查明屬實，足見聲請人債務總金額
    4,334,237 元係含上開聯邦銀行債權（實際為3,156,000 元
    ）在內，而抗告人之上開房地既經鑑價為5,714,000 元，則
    就抗告人積欠債權銀行債務總金額4,334,237 元而言，抗告
    人如將上開房地變價清償，應無不能清償債務之情事。(三)抗
    告人聲請前兩年收入所得總計353,517 元，平均每月薪資為
    14,730元，抗告人自96年12月至98年9 月間之平均每月薪資
    為18,000元，又抗告人現年32歲，算至其法定退休年齡65歲
    為止，其尚有33年之工作能力。又依抗告人之配偶吳祐諒96
    及97年度兩年收入所得總計939,700 元，平均每月薪資為39
    ,154元，且其現年32歲，算至其法定退休年齡65歲為止，亦
    尚有33年之工作能力，且吳祐諒每月分擔家庭生活費用主要
    為聲請人之上開房地向銀行貸款之房貸為21,200元至23,000
     元 ，聲請人如將上開房地變價清償，應無不能清償債務之
    情事，更退步言之，縱有不足清償之處，其債務金額亦大大
    減少，且吳祐諒亦毋庸再分擔上開房貸。抗告人與其配偶吳
    祐諒平均每月收入共計57,154元，扣除抗告人及配偶吳祐諒
    、子女吳幸芬、吳盈利之98年度台灣省每人每月最低生活費
    用為10,792元（計43,168元），尚餘13,986元，如聲請人能
    重新調整消費習慣節撙節開銷，即有清償債務之可能等語。
二、抗告人抗告意旨略以：(一)抗告人若將其自住之不動產變價清
    償，抗告人一家將無擋風避雨之處。再者，抗告人除債權拽
    外，尚有王建慶、王麗婷之債務，債權總金額為5,980,237
    元，高於抗告人房地之鑑價金額，變價出售亦無法清償債務
    。(二)抗告人之配偶吳祐諒本身亦有負債，目前靠打零工維生
    ，工作不穩定，實已自顧不暇，加上98年8 月起因承受不了
    承重之債務壓力染上毒品，明年需入獄服刑。入獄期間無法
    負擔家計，將由抗告人獨力負擔家計，若將自住之房地再遭
    變價清償債務，抗告人甚至無法負擔最低生活費用及房租費
    用，遑論清償債務，若更生聲請無法通過，其房地遭債權人
    強制執行，亦無法保障債權人公平分配。(三)抗告人之債務乃
    起因於多年前抗告人向銀行申請信用貸款為抗告人配偶所經
    營之電器用品公司購買相關設備及器材，卻遭客戶倒帳，導
    致週轉失靈，抗告人遂開始向銀行聲請授信及信用卡，未料
    循環利息甚高導致債務越滾越大。抗告人每月僅收入18,000
    元，又要扶養2 個小孩，實無法接受債權銀行之還款方案致
    協商未成立，原裁定認抗告人僅需將名下不動產變價清償即
    可，未見抗告人難處。爰提起抗告，請求將原裁定廢棄並准
    為更生等語。
三、按債務人不能清償債務或有不能清償之虞者，得依本條例所
    定更生或清算程序，清理其債務，消費者債務清理條例第 3
    條定有明文。所謂「不能清償債務」，係指債務人欠缺清償
    能力，對於已屆清償期，且已受請求之債務之全部或主要部
    分，客觀上可預見其為一般且繼續的不能清償之財產狀態而
    言。而清償能力係由財產、信用、勞力三者構成，故雖無足
    夠財產，然如有良好之信用、優良之技術或持續不斷之勞力
    ，即屬有清償債務之可能。次按聲請更生或清算不合程式或
    不備其他要件者，法院應以裁定駁回之，但其情形可以補正
    者，法院應定期間先命補正，消費者債務清理條例第8 條亦
    有明文規定。
四、查本件抗告人主張其於消費者債務清理條例施行後，曾提出
    債權人清冊，依同條例第151 條第1 項規定，以書面向最大
    債權金融機構聯邦商業銀行股份有限公司（下稱聯邦銀行）
    請求共同協商債務清償方案，該行以抗告人「協商意願低落
    」為由而發給前置協商不成立通知書（見原審卷第21頁），
    業據其提出聯邦銀行97年7 月7 日前置協商不成立通知書影
    本1 件可稽，堪信為真。依消費者債務清理條例第3 條之規
    定，得依該條例所定更生或清算程序，清理其債務者，須以
    債務人不能清償債務或有不能清償之虞為要件。經查：
  (一)原法院於98年9 月29日命抗告人於20日內補正：「提出土地
    、房屋之登記謄本及其所有房屋、土地之鑑價證明」，並經
    抗告人代理人於98年10月5 日收受，有原法院上開日期裁定
    及送達證書在卷可稽（見原審卷第56、65頁）。然抗告人則
    具狀陳稱表示無法負擔鑑價費用等語（見原審卷第73頁），
    始終未依法補正，於法已有未合（消債者債務清理條例第8
    條），原裁定以此為由，駁回其更生之聲請，並無違誤。
  (二)抗告人名下尚有坐落臺北縣三重市○○段259 地號、權利範
    圍7 分之1 土地暨其上同段4070建號即門牌號碼為臺北縣三
    重市○○路○ 段192 號5 樓建物（含共同使用部分4073建號
    ），而前開不動產經本院民事執行處於97年度執字第10808
    號清償債務強制執行事件時，囑託千禾不動產估價師事務所
    鑑價結果，其價值合計達5,714,000 元，且聯邦銀行亦就其
    當時債權本金3,212,397 元及相關利息及違約金聲明參與分
    配，嗣因聲請人與上開執行債權人即臺灣土地銀行股份有限
    公司和解而由該執行債權人撤回強制執行之聲請等情，業經
    原裁定法院及本院依職權調取上開執行卷宗查明屬實。
  (三)抗告人債務總金額為4,334,237 元，包括台北富邦銀行6,04
    1 元、花旗（台灣）銀行1,000 元、渣打銀行68,000元、新
    光銀行69,000元、板信銀行325,000 元、聯邦銀行3,156,00
    0 元、萬泰銀行583,000 元、台新銀行106,589 元、中國信
    託19,607元（計算式：6041＋1000＋68000 ＋69000 ＋3250
    00＋0000000 ＋583000＋106589＋19607 ＝0000000 ），扣
    除聯邦銀行之貸款3,156,000 元，係屬有擔保之債務，經予
    扣除後，抗告人之無擔保債務本金金額為1,178,237 元。而
    抗告人目前所居住之不動產，其土地鑑定價格為3,976, 000
    元（基地座落：台北縣三重市○○段259 地號），而房屋鑑
    定價格為1,738,000 元（建物門牌：台北縣三重市○○路○
    段192 號5 樓），上開土地及建物鑑定價格合計為5,714,00
    0 元，已如前述，是該房地之價值已高於抗告人之債務總額
    ，並無不能清償或有清償不能之虞之情事。
  (四)抗告人雖另陳稱：其向兄王建慶借款100 萬元，其後又因生
    活上支出及銀行催收欠款，陸續向王建慶借款185,000 元，
    合計1,185,000 元；其又為清償土地銀行、花旗銀行欠款及
    日常生活所需，而另向表妹王麗婷借款計461,000 元，故總
    負債為5,980,237 元云云。惟查，抗告人前曾於97年5 月間
    向本院聲請更生，經本院97年度消債更第357 號裁定認抗告
    人並無不能清償之情事，而於「98年2 月9 日」駁回其更生
    聲請，抗告人不服提起抗告，復經本院於「98年4 月30日」
    以98消債抗字第44號裁定駁回其抗告（以下稱前案）。經本
    院調取前案卷宗查閱結果，抗告人於前案聲請更生時所提債
    權人清冊中，固列有其兄王建慶、其表妹王麗婷之債權，然
    渠等之債權金額僅各為100 萬元、3 萬元。於本件「98年9
    月25日」再為聲請更生時，卻各列債權金額1,185,000 元、
    461,000 元，而抗告人於前案之抗告程序中，前案抗告法院
    已命其陳報債權人王建慶100 萬元債權之銀行轉帳或匯款證
    明，然抗告人始終未能提出，故經前案抗告法院認定王建慶
    100 萬元債權無法認為必屬存在，乃駁回其抗告，此有本院
    98消債抗字第44號裁定可稽。而抗告人重為本件之更生聲請
    時，亦仍未提出債權人王建慶100 萬元債權之銀行轉帳或匯
    款證明，難認其所主張對於王建慶100 萬元債務為存在。
  (五)抗告人雖於本件更生聲請時表示因其表妹王麗婷代抗告人清
    償花旗（台灣）銀行、台灣土地銀行之欠款與供日常生活所
    需，故共積欠王麗婷461,000 元，並已設定250 萬元抵押權
    予王麗婷等語（見原審卷第19頁、第48、50頁土地及建物登
    記謄本），然其於本件所提之王麗婷債權證明僅為抗告人將
    其房地設定擔保債權金額250 萬元之土地及建物登記謄本影
    本各1 份（見聲證18，原審卷第48、50頁），上開不動產登
    記謄本僅得證明抗告人提供其不動產為王麗婷係設定擔保金
    額250 萬元之第二順位抵押權，實無從證明王麗婷對抗告人
    確有461,000 元或250 萬元之債權。而查，抗告人於前案第
    一審及抗告程序中，關於其表妹王麗婷之債權，始終均陳報
    並提出王麗婷分別於95年7 月19日、95年8 月28日兩次轉帳
    予抗告人各15,000元，合計3 萬元之存摺影本1 張以為證明
    （見前案第一審卷第85頁、抗告審卷第23頁），並陳稱其曾
    清償王麗婷1,000 元，故實際積欠王麗婷29,000元（見前案
    抗告審卷第21頁），則王麗婷之債權就超過29,000元部分，
    抗告人始終未提出任何證據證明，實難認為可採。退萬步言
    ，縱令王麗婷尚另代償花旗（台灣）銀行及台灣土地銀行欠
    款等而對抗告人確有461,000 元之債權為真，然抗告人竟於
    前案抗告法院於98年4 月30日駁回抗告後、本件重為更生聲
    請前之「98年7 月30日」，將上開不動產為王麗婷設定擔保
    債權高達為「250 萬元」第二順位抵押權設定登記，則就超
    過461,000 元之債權部分，亦顯有不實情形。
  (六)基上，抗告人所有之不動產鑑定價格為5,714,000 元，扣除
    抗告人所積欠金融機構之債務總金額4,333,237 元（上開債
    務總金額原為4,334,237 元，扣除王麗婷代償花旗（台灣）
    銀行1,000 元，尚餘4,333,237 元，此據花旗（台灣）銀行
    於98年10月28日民事陳報狀陳報抗告人已無積欠該行債務於
    卷），再扣除其所欠王建慶185,000 元（0000000 0000000
    0 ＝185000）、所欠王麗婷461,000 元後，猶餘70餘萬元（
    計算式：0000000 00000000 00000000000000＝734763）
    ，故無不能清償之情形。至於抗告人全戶之收入用以繳納房
    屋貸款，實為購置資產之支出，並非生活必要之所需，如認
    係屬生活必要之所需，無異謂抗告人之收入可用於購置資產
    ，而不必用於清償債務，豈得事理之平。
  (七)抗告人如將上開房地變價，得以清償全部債務，無不能清償
    債務之情事，已詳如前述。另依抗告人於本件更生聲請狀陳
    報其自96年12月至98年9 月間之平均每月薪資為18,000元（
    見原審卷第14頁），足以負擔扶養2 名子女之扶養費共計6,
    000 元（與配偶共同扶養）及以行政院主計處公佈之98年度
    台北縣每人每月最低生活費用為10,792元為計算標準之抗告
    人自身生活費用（計算式：00000 00000000000 ＝1208）
    ，且抗告人現年32歲（66年8 月21日生），算至其法定退休
    年齡65歲為止（勞動基準法第54條第1 項第1 款參照），其
    尚有33年之工作能力。
五、綜上所述，抗告人難認有不能清償債務之情事，自屬聲請更
    生之要件不備，應以裁定駁回其更生之聲請，原審駁回抗告
    人更生之聲請，於法並無不合。抗告意旨指摘原裁定不當，
    求予廢棄另為裁定，為無理由，應予駁回。
六、結論：本件抗告為無理由，依消費者債務清理條例第15條，
    民事訴訟法第495 條之1 第1 項、第449 條第1 項、第95條
    、第78條，裁定如主文。
中    華    民    國    99    年    1     月    29    日
                  民事第一庭  審判長  法  官  李世貴
                                      法  官  黃信滿
                                      法  官  陳翠琪
上為正本係照原本作成
本件不得再抗告
中    華    民    國    99    年    2     月    1     日
                                      書記官  簡曉君

司法院資訊處製作；財團法人民間司法改革基金會備份。
